【裁判字號】    95,交簡上,157
【裁判日期】    951229
【裁判案由】    過失傷害
【裁判全文】
臺灣臺南地方法院刑事判決           95年度交簡上字第157號
上  訴  人
即  被  告  丙○○
上列被告因過失傷害案件，不服本院九十五年度交簡字第一七二
七號中華民國九十五年八月二十九日第一審判決（聲請案號：九
十五年度偵字第九八七二號），提起上訴，被告於準備程序及審
理中就被訴事實為有罪之陳述，經本院管轄之第二審合議庭裁定
以簡式審判程序審理後，判決如下：
    主  文
原判決撤銷。
丙○○從事業務之人，因業務上之過失傷害人，處拘役伍拾日，
如易科罰金，以銀元佰元即新臺幣玖佰元折算壹日。緩刑伍年
。
    事  實
一、丙○○平日以駕駛營業用小客車為業，為從事駕駛業務之人
    。於民國（下同）九十四年七月十日上午七時三十分許，駕
    駛車牌號碼六Ｒ－一九○號營業用小客車，沿臺南市○○路
    ○段由北向南行至該路段三十四號前停車搭載乘客陳宛琪後
    ，欲行迴轉時，本應注意駕駛人駕駛汽車，應遵守道路交通
    標線之指示，並應注意雙黃實線係設於路段中，用以分隔對
    向車道，並雙向禁止超車、跨越或迴轉，而依當時天候晴朗
    、日間自然光線、路面鋪裝柏油、乾燥、無缺陷、無障礙物
    及視距良好等情，客觀上並無不能注意之情事，竟疏未注意
    ，貿然跨越雙黃實線進行迴轉，適有陳耀常駕駛車牌號碼四
    七六－ＮＰ號營業用小客車搭載乘客甲○○沿北門路二段由
    北往南方向行經上開地點，亦未注意車前狀況，並隨時採取
    必要之安全措施，致發現丙○○所駕駛上開車輛迴轉時，已
    然煞避不及，因而撞及丙○○所駕駛上開車輛之左側車身，
    造成乘客甲○○受有右側肱骨骨折、陳耀常受有右膝挫傷之
    傷害、陳宛琪受有頭部外傷合併臉部撕裂傷之傷害（陳耀常
    及陳宛琪所受傷害部分未據告訴）之傷害。丙○○於肇事後
    ，犯罪未被有偵查權之公務員或機關發覺前，即向據報到場
    處理之臺南縣警察局交通警察隊警員表明係肇事車輛之駕駛
    人而自首，並坦承犯行進而接受裁判。
二、案經甲○○訴請臺灣臺南地方法院檢察署檢察官偵查後聲請
    簡易判決處刑。
    理  由
一、程序部分：本件係經被告丙○○於準備程序及審理時為有罪
    之表示，而經本院合議庭裁定以簡式審判程序加以審理，依
    刑事訴訟法第二百七十三條之二、第一百五十九條第二項之
    規定，不適用傳聞法則有關限制證據能力之相關規定；並得
    依同法第三百十條之二準用第四百五十四條之規定製作略式
    判決書，合先敘明。
二、實體部分：
  (一)被告過失責任：
    上開事實，業據上訴人即被告（下稱被告）丙○○迭於警詢
    、偵查中及本院準備與審理程序坦承不諱，核與告訴人甲○
    ○、證人陳耀常及陳宛琪分別於警詢時所述相符，復有臺南
    市警察局第五分局道路交通事故調查報告表及現場圖、臺南
    市○○○道路交通事故初步分析研判表、國立成功大學醫學
    院附設醫院診斷證明書各一份及事故現場相片十八張（以上
    均影本）等附卷足資佐證。按駕駛人駕駛汽車，應遵守道路
    交通標線之指示，並應注意雙黃實線係設於路段中，用以分
    隔對向車道，並雙向禁止超車、跨越或迴轉，道路交通安全
    規則第九十條前段、道路交通標誌標線號誌設置規則第一百
    四十九條第一項第一款第八目及道路交通安全規則第一百零
    六條第二款訂有明文，被告為領有職業駕駛執照之人，對於
    上開規定自不能諉為不知且應予注意。又依據上開道路交通
    事故調查報告表所載，當時天候晴、日間自然光線、路面鋪
    裝柏油、乾燥、無缺陷、無障礙物及視距良好，客觀上並無
    不能注意之情事，竟疏未注意及此，貿然迴轉，致與證人陳
    耀常所駕駛之上開營業用小客車發生碰撞，被告對於本件車
    禍事故自有過失。再者，告訴人確因本件車禍而受有前開傷
    害，則被告之過失駕車行為與告訴人之傷害結果間，自有相
    當因果關係。
  (二)行車事故鑑定意見：
    又本件經送請臺灣省臺南區車輛行車事故鑑定委員會鑑定，
    係認定：被告駕駛計程車起駛違規迴轉未注意來往車輛為肇
    事主因，陳耀常駕駛計程車超速行駛，未注意車前狀況等語
    ，有該委員會九十五年一月十九日南鑑字第○九五五九○二
    四九號鑑定意見書在卷足憑。查上開鑑定意見除引用道路交
    通規則第九十四條第三項「汽車行駛時，駕駛人應注意車前
    狀況及兩車併行之間隔，並隨時採取必要之安全措施。」及
    第一百零六條第二款（已見前述）外，尚引用同規則第九十
    三條第一項第一款「行車速度，依速限標誌或標線之規定，
    無速限標誌或標線者，應依下列規定：一、行車時速不得超
    過五十公里。但在未劃設車道線、行車分向線或分向限制線
    之道路，或設有快慢車道分隔線之慢車道，時速不得超過四
    十公里。」、同規則第一百零六條第五款「汽車迴車前，應
    暫停並顯示左轉燈光或手勢，看清無來往車輛，並注意行人
    通過，始得迴轉。」及同規則（修正前）第八十九條第一項
    第六款「行車前應注意：六、起步前應顯示方向燈，注意前
    後左右有無障礙或車輛行人，並應讓行進中之車輛行人優先
    通行。」（鑑定意見原係引該規則第一百零六條第一項第二
    款、第五款，惟道路交通安全規則第一百零六條之規定並未
    分項，僅有分款，上開鑑定意見顯有誤載）之規定為其鑑定
    之法規依據。惟查：
  (1)被告係在劃有分向雙黃線而不得迴車之路段迴車，與道路交
    通安全規則第一百零六條第五款規定係適用在允許迴車之路
    段迴車時應注意之義務迥然有別，此由駕駛人若在不得迴車
    路段迴車，並不因遵守上開規定後即可迴車自明。
  (2)被告固於警詢及偵查中均自承係自北門路二段由北往南方向
    之路邊起駛作迴轉動作等語，然被告所駕駛車輛已然起駛跨
    越外側車道而迴轉至內側車道及分向雙黃線位置時，始為陳
    耀常所駕駛之營業用小客車撞及等情，已據本院前揭認定，
    亦即，應認被告「起駛」動作已然完成，此與上開道路交通
    安全規則第八十九條第一項第六款規定係為保護車輛起步時
    之「前後左右及行進中之車輛行人」有別，故上開規定並不
    及於起步後持續進行迴轉動作時所造成行進中車輛及行人危
    險之防免。
  (3)依據上開道路交通事故調查報告表及現場圖之記載，本件車
    禍事故發生路段之行車速限為時速五十公里，而證人陳耀常
    於警詢時亦陳稱伊當時車速大約時速五十公里等語，被告及
    告訴人於警詢及偵查中亦僅陳述：陳耀常之車速可能很快或
    過快等語，然究竟多快？顯難憑判，尤有甚者，依據上開現
    場圖之記載，陳耀常所駕駛車輛之左右煞車痕跡分別僅十二
    公尺及九點八公尺，亦未足認陳耀常有超速情事，則上開鑑
    定依憑卷附被告、證人筆錄、現場圖及照片研判認為陳耀常
    係超速行駛，亦有可議。
  (4)綜上，本院認上開鑑定意見尚難可採。
  (三)證人陳耀常之過失部分
    陳耀常於於警詢時自承：伊沿北門路二段內側車道由北往南
    方向行駛至事故地點時，伊轉頭問後座乘客要在何處下車，
    乘客告知要在火車站下車，伊便將頭轉正看前方時，突有一
    部車子（即被告駕駛之車輛）沿北門路外側車道橫跨路面行
    駛，伊看到對方後即作煞車，致伊車前頭撞擊對方車左後車
    門而發生交通事故等語（本院九十四年度交簡字第二二六一
    號卷影本，下稱本院影卷，第十七頁），足見陳耀常違反汽
    車行駛時駕駛人應注意車前狀況，並隨時採取必要安全措施
    之規定，對於本件事故發生及告訴人所受傷害亦同有過失，
    然此僅係民事上連帶賠償責任之內部問題，尚無解於被告過
    失傷害之刑事責任。
  (四)本院綜合上情，認事證已明，被告業務過失傷害犯行洵堪認
    定，應依法論科。
三、核被告之所為，係犯刑法第二百八十四條第二項前段之業務
    過失傷害罪。被告於系爭車禍事故發生後，臺南市警察局交
    通隊警員胡逢春據報到場處理時，因勤務中心轉來資料未報
    明肇事人姓名，被告停留於現場並於該警員尚不知何人肇事
    前，主動表示其為肇事車輛之駕駛者等節，已據警員胡逢春
    明載於臺南市○○○道路交通事故肇事人自首情形紀錄表（
    本院影卷第三十四頁），故被告係於肇事後犯罪未被有偵查
    權之公務員或機關發覺前，向胡逢春警員自首犯行，進而接
    受裁判，應依修正前刑法第六十二條前段之規定減輕其刑。
    至被告行為後，刑法於九十四年二月二日修正公布、九十五
    年七月一日施行，有關本件被告犯行所涉新舊法比較問題，
    詳參附件所載，併予敘明。
四、原審認被告之犯行明確，而依刑事訴訟法第四百四十九條第
    一項前段、第四百五十四條第一項、刑法第二條第一項前段
    、第二百八十四條第二項前段、修正前刑法第六十二條、第
    四十一條條第一項前段，廢止前罰金罰鍰提高標準條例第二
    條前段、刑法施行法第一條之一第一項、第二項前段之規定
    ，量處拘役五十日，並諭知易科罰金之折算標準，固非無見
    ，然查：
  (一)原判決犯罪事實欄認定被告所應注意而疏未注意之道路交通
    安全規則內容為「駕駛人駕駛汽車，應遵守道路交通標線之
    指示（道路交通安全規則第九十條前段），並應注意雙黃實
    線係設於路段中，用以分隔對向車道，雙向跨越或迴轉（道
    路交通標誌標線號誌設置規則第一百四十九條第一項第一款
    第八目），且應注意汽車迴車時，在劃有分向限制線之路段
    ，不得迴車（道路交通安全規則第一百零六條第二款）」，
    然於理由欄卻以被告違反「汽車行駛時，駕駛人於設有禁止
    迴車標誌或劃有分向限制線，禁止超車線、禁止變換車道線
    之路段，『不得迴車並於汽車迴車前，應暫停並顯示左轉燈
    光或手勢，看清無來往車輛，始得迴轉』（道路交通安全規
    則第一○六條第一項第二款、第五款）」之注意義務為論據
    ，事實與理由間顯有未合。
  (二)原判決理由欄認定證人陳耀常有未注意「汽車駕駛人行車速
    度，依速限標誌或標線之規定，無標誌或標線者，行車時速
    不得超過五○公里。但在未劃設車道線、行車分向線之道路
    ，或設有快慢車道分隔線之慢車道，時速不得超過四○公里
    （道路交通安全規則第九十三條第一項第一款）」之過失，
    除未於事實欄記載以外，亦與本院上開認定事實有異。
  (三)原判決於理由欄認定「被告於肇事後，犯罪未被有偵查權之
    公務員或機關發覺前，留在事故現場並當場承認為肇事人，
    向到場處理之臺南市警察局第五分局警員自首，坦承犯行進
    而接受裁判」，而依修正前刑法第六十二條前段規定減輕其
    刑，然於事實欄卻未載明被告自首之事實，事實與理由亦有
    不符。
  (四)刑法第二百八十四條第二項前段業務過失傷害罪之罰金刑，
    於被告行為後，因刑法施行法增訂第一條之一，於九十五年
    七月一日公布施行，而該條規定之適用情形，固與上開條文
    增訂前，適用現行法規所定貨幣單位折算新臺幣條例第二條
    折算新臺幣及罰金罰鍰提高標準條例第一條提高標準，並無
    二致；惟反觀罰金之最低刑度，被告行為後，刑法第三十三
    條第五款亦經修正公布施行（修正公布施行日期同於上開刑
    法第二條），而將修正前僅一元（指銀元，即新臺幣三元，
    再適用罰金罰鍰提高標準條例第一條之規定得提高為十倍，
    即新臺幣三十元）以上之最低刑度，修正提高為新臺幣一千
    元以上，比較被告行為前後之法律適用，顯以行為時之法律
    較有利於被告，自應適用修正前之刑法第三十三條第五款，
    而現行法規所定貨幣單位折算新臺幣條例第二條及罰金罰鍰
    提高標準條例第一條之規定自應併予適用。原判決未予比較
    ，逕以刑法施行法第一條之一第一項、第二項前段之規定為
    上開規定之罰金法定刑，尚有未洽。
  (五)原判決審酌被告量刑因素時，認「被告丙○○未依速限行駛
    ，為肇事主因」，除與本院認定事實不符外，亦與原判決事
    實欄及理由欄所認定之事實不符，而有事實與理由及理由與
    理由之矛盾。被告執此提起上訴請求撤銷予以撤銷改判，為
    有理由。原判決既有上開可議之處，自應由本院予以撤銷改
    判。
  (六)爰審酌被告前於民國六十五年間因業務過失致人於死案件，
    經法院判處有期徒刑四月確定，有臺灣高等法院被告前案紀
    錄表一份在卷可稽，又被告係以駕駛為職業之人，竟圖一時
    便捷，在不得迴轉且車流頻仍之本件車禍發生地點迴轉，其
    就本件車禍之發生顯有過失，且屬肇事主因，至證人陳耀常
    亦因未注意車前狀況，而與被告就本件車禍發生同有過失，
    而屬肇事次因，教育程度為國小肄業，及告訴人所受傷害，
    另被告業已與告訴人達成和解，並賠償告訴人新臺幣（下同
    ）五萬元，有卷附和解書一份可資為憑，被告並於本院審理
    中坦承過失犯行，態度尚可等一切情狀，量處如主文第二項
    所示之刑，併諭知易科罰金之折算標準。
五、末查被告未曾因故意犯罪受有期徒刑以上刑之宣告，有上開
    被告前案紀錄表可參，其因業務過失而罹刑章，犯後已與告
    訴人達成和解，告訴人亦於上開和解書表示願意撤回告訴，
    本院因認被告經此偵審及科刑程序，當知所警惕，信無再犯
    之虞，因認所宣告之刑以暫不執行為適當，併諭知緩刑五年
    ，以啟自新。至被告行為後，刑法已於九十四年二月二日公
    布、九十五年七月一日施行，有關本件被告犯行所涉新舊法
    比較問題，詳參附表所述，併予敘明。
據上論斷，應依刑事訴訟法第四百五十五條之一第一項、第三項
、第三百六十九條第一項前段、第三百六十四條、第二百七十三
條之一第一項、第二百九十九條第一項前段，刑法第二條第一項
前段、第二百八十四條第二項前段、修正前刑法第六十二條前段
、第四十一條第一項前段、刑法第七十四條第一項第一款，罰金
罰鍰提高標準條例第一條前段、廢止前罰金罰鍰提高標準條例第
二條，判決如主文。
本案經檢察官乙○○到庭執行職務。
中    華    民    國    95    年    12    月    29    日
                刑事第十庭  審判長法  官  陳欽賢
                                  法  官  黃莉莉
                                  法  官  陳賢德
以上正本證明與原本無異。
不得上訴。
                                  書記官  王志銘
中    華    民    國    95    年    12    月    29    日
附錄論罪科刑法條
中華民國刑法第二百八十四條第二項
從事業務之人，因業務上之過失傷害人者，處一年以下有期徒刑
、拘役或一千元以下罰金，致重傷者，處三年以下有期徒刑、拘
役或二千元以下罰金。
附件
一、被告行為後，九十四年二月二日修正公布之刑法修正條文已
    於九十五年七月一日施行。而按行為後法律有變更者，適用
    行為時之法律。但行為後之法律有利於行為人者，適用最有
    利於行為人之法律，上開修正施行後之刑法第二條第一項定
    有明文（刑法第二條規定係規範行為後法律變更所生新舊法
    律比較適用之準據法，於新法施行後，應逕適用新法第二條
    第一項之規定，為「從舊從輕」之比較〈最高法院九十五年
    第八次刑事庭會議決議一之 (一)〉）。
二、刑法第二百八十四條第二項前段規定之罰金刑，於被告行為
    後，刑法施行法增訂第一條之一業已於九十五年七月一日公
    布施行，該條規定適用所牽動之新舊法比較問題，已見本判
    決理由欄四之(四)所述，於此不贅。
三、被告行為後，刑法第六十二條有關自首之規定已修正公布施
    行（公布施行日期同於上開刑法第二條），修正前係規定為
    「必減」其刑，惟修正施行後之規定則為「得減」其刑，本
    件被告自首之時間係於刑法上開公布施行前之九十五年四月
    十九日，自應為新舊法比較，因修正前舊法之規定顯較有利
    於行為人，自應適用修正前刑法第六十二條之規定，減輕其
    刑。
四、被告行為時之易科罰金標準，係以修正前刑法第四十一條第
    一項前段「得以一元以上三元以下折算一日」及廢止前罰金
    罰鍰提高標準條例第二條前段「就其原定數額提高為一百倍
    折算一日」為依據，則本件被告行為時之易科罰金折算標準
    ，如以銀元三百元折算一日，經折算為新臺幣後，應以新臺
    幣九百元折算為一日。惟修正施行後之刑法第四十一條第一
    項前段（公布施行日期同上開刑法第二條）關於易科罰金之
    折算標準則為「以新臺幣一千元、二千元或三千元折算一日
    」，比較修正前後之易科罰金折算標準，修正前之規定顯較
    有利被告，自應適用修正前刑法第四十一條第一項前段、廢
    止前罰金罰鍰提高標準條例第二條前段之規定，併諭知易科
    罰金之折算標準。
五、另被告行為後，刑法第七十四條緩刑之規定亦已修正公布施
    行（公布施行日期同於上開刑法第二條），而「犯罪在新法
    施行前，新法施行後，緩刑之宣告，應適用新法第七十四條
    之規定」，有最高法院九十五年度第八次刑事庭會議決議可
    資參照，本院爰逕依修正後刑法第七十四條第一項第一款之
    規定諭知緩刑。


司法院資訊處製作；財團法人民間司法改革基金會備份。
